【裁判字號】    95,簡上,46
【裁判日期】    951212
【裁判案由】    拆屋還地
【裁判全文】
臺灣嘉義地方法院民事判決              95年度簡上字第46號
上  訴  人  乙○○
訴訟代理人  吳紹雄律師
被上訴人    丙○○
訴訟代理人  陳信宏律師
上列當事人間拆屋還地事件，上訴人對於中華民國95年5月22日
本院嘉義簡易庭94年度嘉簡字第339號第一審判決提起上訴，於
中華民國95年11月29日言詞辯論終結，本院判決如下：
    主  文
上訴駁回。
第二審訴訟費用由上訴人負擔。
    事實及理由
壹、程序事項：本件被上訴人原係起訴請求上訴人應將坐落嘉義
    縣番路鄉○○段162之65地號土地（下稱系爭土地），如附
    圖2所示代號Ｄ-2-3-Ｄ連接線所圍之區域，面積0.34平方公
    尺之建物；代號Ｃ-8-13-Ｆ-Ｅ-3-2-Ｄ-Ｃ連接線所圍區域
    ，面積2.6平方公尺之水溝（下稱系爭水溝）；代號Ａ-5-6-
    Ｇ-Ｆ-13- 8-Ｂ-Ａ連接線所圍區域，面積2.44平方公尺磚
    牆（下稱系爭磚牆）；代號Ｂ-8-Ｃ-Ｂ連接線範圍，面積0.
    85平方公尺水泥地（下稱系爭水泥地）均拆除，將土地返還
    被上訴人，後經一審判決被上訴人全部勝訴，上訴人因而提
    起上訴，嗣於本院訴訟中，兩造間就系爭土地如附圖所示代
    號Ｄ-2-3-Ｄ連接線所圍之區域，面積0.34平方公尺之建物
    拆除部分達成和解，是就該部分訴訟業已終結，此合先敘明
    。
貳、本件被上訴人起訴主張：
一、系爭土地為被上訴人所有，坐落嘉義縣番路鄉○○段1162
    之146地號土地為上訴人所有，上訴人於民國87年間在其所
    有前開土地上，興建門牌號碼為嘉義縣番路鄉下坑村下坑40
    之20號建物（下稱系爭建物）及水溝、磚牆與水泥地，因被
    上訴人未在系爭土地做任何使用，故不知上訴人建物有無占
    用被上訴人系爭土地，迨93年02月間，被上訴人欲在系爭土
    地上興建自用住宅，經地政人員測量後，始知悉上訴人系爭
    建物與水溝、磚牆、水泥地等部分占有使用被上訴人系爭土
    地，其中如附圖所示：代號Ｃ-8-13-Ｆ-Ｅ-3-2-Ｄ-Ｃ連接
    線範圍，面積2.6平方公尺之系爭水溝，代號Ａ-5-6-Ｇ-Ｆ
    -13-8-Ｂ-Ａ連接線範圍，面積2.44平方公尺之系爭磚牆，
    代號Ｂ-8-Ｃ-Ｂ連接線範圍，面積0.85平方公尺之系爭水泥
    地，均屬上訴人所有並占有使用被上訴人系爭土地，上述部
    分上訴人占有使用被上訴人系爭土地並無法律上之權源，顯
    屬無權占有。爰依民法第767條規定，請求上訴人拆除上述
    部分將土地返還被上訴人。
二、又系爭水溝及磚牆於上訴人建屋時即已存在，應屬上訴人所
    有，而非被上訴人嗣後所建，被上訴人並未更動原來之溝渠
    。
三、上訴人雖主張被上訴人之前手林連川明知上訴人越界建築而
    不提出異議，被上訴人自不得再訴請上訴人拆屋還地，然上
    訴人否認有明知越界建築之情事，上訴人既無法證明有明知
    越界建築之情事，與民法第79 6條本文規定須鄰地所有人「
    知其越界」而不即提出異議之要件不符。
四、又被上訴人之前手林連川，並未同意上訴人越界建築，證人
    甲○○因係系爭建物之建商，可能會因本件訴訟而負有損害
    賠償之責，為具有利害關係之人，其證言自有偏頗之虞，難
    以採憑，且縱林連川事後有所同意，亦不能拘束被上訴人，
    被上訴人自得主張上訴人無權占有。
五、另上訴人所有之土地並非高地，其建物本身另有一條排水溝
    可供排水，自無過水權可言。原審判決判命上訴人拆除越界
    部分，返還土地，並無違誤，上訴人之上訴無理由，應予駁
    回。並聲明：如主文所示。
參、上訴人則抗辯：
一、被上訴人及上訴人雙方土地，為東向西斜之之山坡地，於雙
    方邊界留有一條排水溝，而上訴人於87年房屋竣工後，始以
    磚造整建完成，然被上訴人於94年間竟另築檔土牆，將水溝
    破壞致水溝堵塞，後經社區居民陳情，被上訴人始自行修復
    排水溝排水功能，則該排水溝係由被上訴人所修復，應已非
    上訴人所有，被上訴人自不得訴請上訴人拆除。
二、按土地所有人建築房屋逾越疆界者，鄰地所有人知其越界而
    不即提出異議，不得請求移去或變更其建築物，而本件上訴
    人係於85年間興建房屋，及87年重測時當時系爭土地所有權
    人為被上訴人祖父林連川，均有到場，但均未曾提出異議，
    被上訴人明知有逾越疆界建築之情事，均不提出異議，今被
    上訴人於事隔7年之後，訴請上訴人拆除建物還地，顯與法
    不合。
三、況且於87年測量時，被上訴人之前手林連川得知可能有越界
    之情形，乃與當時之建商甲○○達成協議，請甲○○幫林連
    川在其田地前另做檔土牆，使水不致於直接衝入林連川之田
    裡，故林連川事後應有同意上訴人使用系爭土地，上訴人自
    非無權占有。
四、再按高地所有人，因使浸水之地乾涸、或排泄家用、農工業
    用之水以至河渠或溝道，得使其水通過低地，民法第779條
    第1項前段定有明文，本件系爭水溝係供位居高地之後面社
    區住戶排水之用，是上訴人就系爭土地自有過水權，被上訴
    人不得訴請拆除系爭水溝。原判決判命上訴人應拆除系爭水
    溝、磚牆及水泥地，應屬違誤，自應廢棄改判。並聲明：
    （一）原判決（除確定部分外）廢棄；（二）上開廢棄部分
    被上訴人一審之訴駁回；（三）第一、二審訴訟費用均由被
    上訴人負擔。
肆、本院之判斷：
一、本件被上訴人主張系爭土地為被上訴人所有，坐落嘉義縣番
    路鄉○○段1162之146地號土地，及嘉義縣番路鄉○○段411
    建號即門牌號碼為嘉義縣下坑村下坑40之20號房屋為上訴人
    所有，上訴人就系爭土地占有如附圖所示代號Ｃ-8-13-Ｆ-
    Ｅ-3-2-Ｄ-Ｃ連接線所圍區域，面積2.6平方公尺；代號Ａ
    -5-6-Ｇ-Ｆ-13-8 -Ｂ-Ａ連接線所圍區域，面積2.44平方公
    尺；代號Ｂ-8 -Ｃ-Ｂ連接線範圍，面積0.85平方公尺等情
    ，有土地登記簿謄本、建物登記謄本附卷可稽，復經本院勘
    驗屬實，有勘驗筆錄在卷可憑，且為兩造所不爭執，應堪信
    為真實。
二、兩造有爭執者在於：（一）系爭水溝是否為上訴人所有？（
    二）被上訴人之前手林連川是否有明知越界建築而不異議之
    情形？（三）被上訴人之前手林連川是否有事後同意被上訴
    人使用越界建築之土地？縱使其有同意該同意得否拘束被上
    訴人？（四）上訴人對於系爭土地有無過水權？
三、經查，上訴人就其為系爭建物原始起造人，並於87年12月10
    日為建物所有權人第一次登記完畢，及附圖所示中代號Ａ
    -5-6-Ｇ-Ｆ-13-8-Ｂ-Ａ連接線範圍，面積2.44平方公尺磚
    牆，代號Ｂ-8-Ｃ-Ｂ連接線範圍，面積0.85平方公尺水泥地
    ，為其所有並不爭執，並自承系爭建物興建完畢交屋時，即
    包含前述磚牆、水泥地。上訴人雖抗辯系爭水溝部分前經被
    上訴人阻塞，後經被上訴人自行整修而認排水溝部分與其無
    涉云云，惟依上訴人所提出之一審卷附照片顯示，被上訴人
    前係於系爭水溝內另築矮牆阻擋水流，嗣後被上訴人將其所
    興建之矮牆拆除，恢復水溝水流通暢，並未更動系爭水溝及
    上訴人之磚牆，且上訴人亦自承目前系爭水溝現狀與被上訴
    人阻塞前相符，水溝顯係建築系爭建物時一併整建完畢，系
    爭建物既以上訴人為原始起造人，且興建範圍包含系爭水溝
    、水泥地、矮牆，而系爭水溝又在矮牆及水泥地之內，則被
    上訴人主張上述系爭水溝為上訴人所有，應屬可採，上訴人
    抗辯其應為被上訴人所有云云，難認有理由。
四、按土地所有人建築房屋逾越疆界者，鄰地所有人知其越界而
    不即提出異議，不得請求移去或變更其建築物，民法第796
    條定有明文，又民法第796條所謂越界建築，其建築物必為
    房屋，苟非屬房屋構成部分之牆垣、柵欄、狗舍或屋外之簡
    陋廚廁，尚不能謂有該條之適用，最高法院59年台上1799號
    著有判例可循。本件被上訴人所主張上訴人越界建築之系爭
    水溝、水泥地及磚牆，均非屬房屋之構成部分，有現場照片
    及勘驗筆錄在卷可憑，揆諸前開判例意旨，本件自無民法第
    796 條之適用，因此上訴人援引民法第796條加以抗辯，顯
    無理由，而本院自亦無需再就被上訴人是否有明知越界而不
    立即提出異議之情事加以審酌。
五、再者，上訴人雖抗辯被上訴人之前手林連川於事後有同意上
    訴人越界使用系爭土地之情事，並舉證人甲○○為證，然查
    ，按依土地法所為之登記，有絕對之效力，土地法第43條定
    有明文，本件被上訴人取得系爭土地之原因登記為買賣，有
    被上訴人所提出之土地登記謄本在卷可稽，是被上訴人既係
    因買賣而特定既受取得系爭土地，而非因繼承概括取得系爭
    土地，被上訴人即無庸概括承受其前手所負擔之義務，是縱
    使其前手林連川有同意上訴人使用越界之土地，基於債務相
    對性原則，自亦無法拘束被上訴人，上訴人自不得對被上訴
    人主張有權占有，是林連川是否有於建築事後同意上訴人使
    用系爭土地，即無再予探究之必要。
六、復按「高地所有人，因使浸水之地乾涸、或排泄家用、農工
    業用之水，以至河渠或溝道，得使其水通過低地。但應擇於
    低地損害最少之處所及方法為之。」，民法第779條第1項定
    有明文。本件上訴人雖抗辯就被上訴人所有之系爭土地有過
    水權云云，然查，過水權人必為高地所有權人，惟依一審之
    勘驗筆錄及上訴人所提出照片觀之，上訴人所有之土地顯然
    低於系爭土地，並非高地，況且上訴人於其起訴狀亦自承上
    訴人屋前已有排水溝，可逕自排入溝渠，上訴人之排水並未
    經系爭排水溝等語，核與上訴人所提出之使用執照竣工圖所
    示，系爭建物於屋前已有設置公共排水溝及該建築設計整體
    已有規劃污水排放涵管、雨水排放涵管等情相符，顯見上訴
    人就其土地之排水系統亦應足堪使用，故上訴人對被上訴人
    所有之系爭土地應無過水權可言，上訴人此一抗辯，亦不可
    採。
七、末按所有人對於無權占有或侵奪其所有物者，得請求返還之
    。對於妨害其所有權者，得請求除去之。有妨害其所有權之
    虞者，得請求防止之，民法第767條定有明文。再按以無權
    占有為原因，請求返還所有物之訴，上訴人對被上訴人就其
    物有所有權存在之事實無爭執，而僅以非無權占有為抗辯者
    ，被上訴人於上訴人無權占有之事實，無舉證責任。上訴人
    應就其取得占有係有正當權源之事實證明之。如不能證明，
    則應認被上訴人之請求為有理由，最高法院92年度台上字笫
    312號著有判決可參。本件被上訴人主張上訴人無權占有使
    用被上訴人所有之系爭土地，如附圖所示代號Ｃ-8-13-Ｆ-
    Ｅ-3-2-Ｄ-Ｃ連接線所圍區域，面積2.6平方公尺之水溝；
    代號Ａ-5-6-Ｇ-Ｆ-13-8-Ｂ-Ａ連接線所圍區域，面積2.44
    平方公尺磚牆；代號Ｂ-8-Ｃ-Ｂ連接線範圍，面積0.85平方
    公尺水泥地，而上訴人就其於系爭土地有何占有權源一節，
    未能舉證以實其說，從而被上訴人主張上訴人使用系爭土地
    為無權占有，應屬可採。
八、綜上所述，上訴人既屬無權占有，則被上訴人本於物上請求
    權之法律關係，請求上訴人應將附圖所示代號Ｃ-8-13-Ｆ-
    Ｅ-3-2-Ｄ-Ｃ連接線所圍區域，面積2.6平方公尺之水溝；
    代號Ａ-5-6-Ｇ-Ｆ-13-8 -Ｂ-Ａ連接線所圍區域，面積2.44
    平方公尺磚牆；代號Ｂ-8 -Ｃ-Ｂ連接線範圍，面積0.8 5平
    方公尺水泥地等均拆除，並將上揭土地返還被上訴人，洵屬
    於法有據，應予准許。又本件為適用簡易程序所為上訴人敗
    訴之判決，依民事訴訟法第389條第1項第3款之規定，應依
    職權宣告假執行。原審判決為上訴人敗訴之判決，並依職權
    為假執行之宣告，經核與法並無違誤，上訴意旨求予廢棄改
    判，為無理由，應駁回其上訴。
九、本件事證已臻明確，兩造其餘攻擊防禦方法，經審酌結果亦
    不影響本判決之結果，爰不以一一論述，附此敘明。
十、據上論結，本件上訴為無理由，依民事訴訟法第436條之1第
    3 項、第449條第1項、第78條，判決如主文。
中    華    民    國    95    年    12    月    12    日
                  民二庭  審判長法官  黃茂宏
                                法官  林福來
                                法官  黃明展
以上正本係照原本作成
本判決不得上訴
中    華    民    國    95    年    12    月    12    日
                            書記官  王佩湘


司法院資訊處製作；財團法人民間司法改革基金會備份。
